臺北高等行政法院簡易判決　　　　　　　　　　　　　九十三年度簡字第五三四號
　　　　　　　　　　　　　　　.
　　原　　　告　春達實業有限公司
　　代　表　人　甲○○
　　訴訟代理人　莊義瑞（會計師）
　　被　　　告　財政部臺北市國稅局
　　代　表　人　張盛和（局長）
　　訴訟代理人　乙○○
　　　　　　　　丙○○
右當事人間因營業稅事件，原告不服財政部中華民國九十二年一月二十八日台財訴字
第○八九○○五六六○○號再訴願決定，提起行政訴訟。本院判決如左：
　　主  文
原告之訴駁回。
訴訟費用由原告負擔。
　　事  實
一、事實概要：緣原告係兼營免稅貨物之營業人，於民國（下同）八十六年三月十七
    日向原被告臺北市稅捐稽徵處所屬北投分處申請依兼營營業人營業稅額計算辦法
    第八條之一規定，採用直接扣抵法計算應納稅額申報營業稅，經該分處以八十六
    年三月二十五日北市稽北投甲字第四八四五號函核准自八十六年三月起改按直接
    扣抵法計算營業稅額。嗣原告於八十六年五月十七日向原被告所屬北投分處申請
    退還自八十三年七月至八十六年二月止，原依比例扣抵法計算得扣抵稅額與按直
    接扣抵法計算扣抵稅額之差額計新臺幣（下同）一五○、六三五元，經該分處以
    八十六年五月二十三日北市稽北投甲字第九○九五號函復否准。原告不服，申請
    復查，遭原被告八十七年十二月三十一日北市稽法乙字第八七一七五○九○○○
    號復查決定駁回，原告仍不服，提起訴願，經台北市政府以八十七年四月二日府
    訴字第八六○九八一六○○一號訴願決定將原處分撤銷，由原處分機關另為處分
    。原被告以八十七年五月十八日北市稽法乙字第八七○○八七八一○○號重為維
    持原處分之復查決定。原告仍不服，提起訴願，案經台北市政府八十七年十一月
    四日府訴字第八七○四九九○一○一號訴願決定將原處分撤銷，由原處分機關另
    為處分。嗣經原被告以八十七年十二月三十一日北市稽法乙字第八七一七五○九
    ○○○號復查決定（下稱原處分）維持原結論。原告仍表不服，提起訴願，經台
    北市政府八十八年六月三十日府訴字第八八○一五一八九○一號訴願決定駁回。
    原告猶未甘服，提起再訴願，經財政部九十二年一月二十八日台財訴字第○八九
    ○○五六六○○號再訴願決定駁回，遂提起本件行政訴訟。
二、兩造聲明：
　(一)原告聲明求為判決：
　　1.再訴願決定、訴願決定、原處分均撤銷。
　　2.被告應作成退還原告一五○、六三五元之行政處分。
　　3.訴訟費用由被告負擔。
　(二)被告聲明求為判決：如主文所示。
三、兩造之爭點：
    原告八十三年七月至八十六年二月份營業稅是否已核課確定？原告得否主張適用
    法令錯誤而依稅捐稽徵法第二十八條之規定申請退還依直接扣抵法計算之差額？
　(一)原告主張之理由：
　　1.原告於八十六年三月十七日之前，因適用法令錯誤，採用對原告較為不利之比
　　　例扣抵法，本得依稅捐稽徵法第二十八條規定申請補救採用對本公司較為有利
　　　之直接扣抵法，查「兼營營業人營業稅額計算辦法」係基於營業稅法第十九條
　　　第三項之規定所制定之行政命令；依據法律優位原則，違反法律規定之行政命
　　　令，不生效力，故本公司自應可依法律（稅捐稽徵法）規定申請退稅。
　　2.原告近三年內無重大逃漏稅，且帳簿記載完備，能明確區分所購買貨物、勞務
　　　或進口貨物之實際用途，本得向稽徵機關申請核准採用「直接扣抵法」。按貨
　　　物或勞務之實際用途計算進項稅額可扣抵銷項稅額之金額及進口貨物、購買本
　　　法第三十六條第一項勞務之應稅稅額；故原告實質上完全符合兼營營業人營業
　　　稅額計算辦法第八條之一規定之要件。
　　3.台北市政府於府訴字第八八○一五一八九○一號訴願決定書中謂：「．．．本
　　　件係自動報繳，又訴願人報繳後並未接獲原處分機關之補稅或更正通知書，即
　　　屬已核課確定之案件，則訴願人在任意選用比例扣抵法後改採直接扣抵法之任
　　　意行為所生稅額計算之溢差，並非因適用法令錯誤或計算錯誤而溢繳稅款。訴
　　　願人請求改按直接扣抵法計算營業稅，並退還溢繳稅款，難謂有理由˙˙˙」
　　　。原告並非任意可自由選擇比例扣抵法或直接扣抵法，反而係稅務機關任意以
　　　行政命令限制相關營業人採用直接扣抵法之時點。台北市政府於第三次訴願決
　　　定中，就「核課確定」另有解釋，甚至遽以推論「˙˙˙財政部八十六年一月
　　　十八日台稅第000000000號函釋與上開委任立法之兼營營業人營業稅
　　　額計算辦法相違背而於法失效不得引用˙˙˙」。依法台北市政府本無權利任
　　　意認定財政部之相關函釋無效。又依「財政部八十六年一月十八日台財稅第八
　　　五一九二八七九○號函」及「財政部八十六年八月九日台財稅第八六一九一一
　　　九五號函」之相關規定，而此並未考量兼營營業人因未採用直接扣抵法計算稅
　　　額時遭受之不合理租稅負擔，不因有無於八十六年一月十八日前提起行政救濟
　　　而有所不同，此乃嚴重違背租稅公平原則、明確性原則、比例原則、信賴保護
　　　原則及平等原則。
　(二)被告主張之理由：
    1.按「納稅義務人對於因適用法令錯誤或計算錯誤溢繳之稅款，得自繳納之日起
      五年內提出具體證明，申請退還；逾期未申請者，不得再行申請。」為稅捐稽
　　　徵法第二十八條所明定。次按「兼營營業人應依本法第四章第一節規定計算營
　　　業稅額部分，適用本辦法之規定。前項稱兼營營業人，指依本法第四章第一節
　　　規定計算稅額，兼營應稅及免稅貨物或勞務者，˙˙˙」、「兼營營業人於報
　　　繳當年度最後一期營業稅時，應按當年度不得扣抵比例調整稅額後，併同最後
　　　一期營業稅額辦理申報繳納。˙˙˙」及「兼營營業人最近三年內無重大逃漏
　　　稅，且帳簿記載完備，能明確區分所購買貨物、勞務或進口貨物之實際用途者
　　　，得向稽徵機關申請核准採用直接扣抵法，按貨物或勞務之實際用途計算進項
　　　稅額可扣抵銷項稅額之金額及進口貨物、購買本法第三十六條第一項勞務之應
　　　納稅額。但核准後三年內不得申請變更。」復為兼營營業人營業稅額計算辦法
　　　第二條、第七條第一項及第八條之一所明定。又「兼營營業人未依八十一年九
　　　月一日修正施行之『兼營營業人營業稅額計算辦法』第八條之一規定選擇採用
　　　『直接扣抵法』，而採『比例扣抵法』計算稅額者，自上揭辦法修正施行之日
　　　起，其屬尚未核課確定之各年度案件，得申請採用『直接扣抵法』計算應納稅
　　　額。」及「八十一年九月一日『兼營營業人營業稅額計算辦法』第八條之一修
　　　正施行之日起，兼營營業人原採用『比例扣抵法』計算稅額並繳納應納營業稅
　　　額，嗣後要求改按『直接扣抵法』計算稅額而經稽徵機關否准，於本部八十六
　　　年一月十八日台財稅第000000000號函釋發布前已提起行政救濟且尚
　　　未確定者，准依上開函釋規定申請採用『直接扣抵法』計算應納稅額」亦分別
　　　經財政部八十六年一月十八日台財稅第000000000號、八十六年八月
　　　九日台財稅第八六一九一一九五號函釋有案。
　　2.原告主張符合『兼營營業人營業稅額計算辦法第八條之一』規定要件乙節，查
　　　依兼營營業人營業稅額計算辦法第八條之一規定，兼營營業人得採用直接扣抵
　　　法之要件為：(1)近三年內無重大逃漏稅。(2)帳簿記載完備，能明確區分所購買
　　　貨物、勞務或進口貨物之實際用途。(3)向稽徵機關申請採用直接扣抵法計算應
　　　納稅額，經核准者。原告雖符合上開法條規定，惟遲至八十六年三月十七日始
　　　向原被告所屬北投分處申請採用直接扣抵法計算營業稅額，是應自申請經核准
　　　時始得適用，原被告所屬北投分處於八十六年三月二十五日核准原告所請，原
　　　告當然自八十六年三月起改按直接扣抵法計算應納稅額，洵無違誤。且就營業
　　　稅而言，營業稅之繳納，採自動報繳為原則，並無核定通知書，故營業人於申
　　　報繳稅後如未獲退、補稅款通知書，即屬核課確定。本件原告報繳八十三年七
　　　月至八十六年二月止之營業稅後，並未接獲原被告之補稅或更正通知書，即屬
　　　已核課確定之案件，則原告在任意選用「比例扣抵法」後改採「直接扣抵法」
　　　之任意行為所生稅額計算之溢差，並非適用法令錯誤或計算錯誤而溢繳稅款，
　　　難謂得依稅捐稽徵法第二十八條規定申請退還，是原被告否准原告所請，並無
　　　不合。
　　3.原告復主張財政部八十六年一月十八日台財稅第000000000號函及財
　　　政部八十六年八月九日台財稅第八六一九一一九五號函之相關規定，有違租稅
　　　公平乙節，查上開二函釋乃是以兼營營業人自八十一年九月一日「兼營營業人
　　　營業稅額計算辦法」第八條之一修正公布施行起，至八十六年一月十八日台財
　　　稅第000000000號函釋發布前，已申請改按「直接扣抵法」計算稅額
　　　而經稽徵機關否准，提起行政救濟且尚未確定者。換言之，必須兼營營業人於
　　　前述期間已依法向稽徵機關提出申請改按「直接扣抵法」計算稅額。可知上開
　　　二函釋與「兼營營業人營業稅額計算辦法」第八條之一應「申請」之規定並無
　　　相悖之處，亦不生違反租稅公平原則之情形。而本件原告並未於前述期間內向
　　　原被告所屬北投分處申請改採「直接扣抵法」計算稅額，或申請被否准並提起
　　　行政救濟，自無上開二函釋規定適用之餘地。從而，原被告所屬北投分處否准
　　　原告所請，台北市政府訴願決定及財政部再訴願決定予以駁回，揆諸首揭法條
　　　及函釋規定並無不合，敬請續予維持。
　　理  由
甲、程序方面：
一、本件原分案編號為本院九十二年度訴字第一三九四號，依通常訴訟程序審理，惟
    查本件係因原告不服行政機關所為否准一五○、六三五元退還溢繳稅款之申請而
    涉訟之事件，依行政訴訟法第二百二十九條第一項第二款、第二項之規定，應適
    用簡易程序，茲改為現在之分案編號，並改依簡易程序審理。
二、有關營業稅案件，自九十二年一月一日起，原由原被告台北市稅捐稽徵處承辦，
    改由財政部臺北市國稅局概括承受，是其聲明承受訴訟，核無不合，應予准許，
    均合先敘明。
乙、實體方面：
一、按「納稅義務人對於因適用法令錯誤或計算錯誤溢繳之稅款，得自繳納之日起五
    年內提出具體證明，申請退還；逾期未申請者，不得再行申請。」稅捐稽徵法第
    二十八條定有明文。次按「營業人當期銷項稅額，扣減進項稅額後之餘額，為當
    期應納或溢付營業稅額。」及「營業人因兼營第八條第一項免稅貨物或勞務，或
    因本法其他規定而有部分不得扣抵情形者，其進項稅額不得扣抵銷項稅額之比例
    與計算辦法，由財政部定之。」行為時營業稅法第十五條第一項及第十九條第三
    項所明定。再按「本辦法依營業稅法第十九條第三項、．．．規定訂定之。」、
    「本辦法所稱當期或當年度進項稅額不得扣抵銷項稅額之比例（以下簡稱不得扣
    抵比例），係指各該期間免稅銷售淨額及依第四章第二節規定計算稅額部分之銷
    售淨額，占全部銷售淨額之比例。但土地及各級政府發行之債券及依法應課徵證
    券交易稅之證券之銷售額不列入計算。．．．」及「兼營營業人於報繳當年度最
    後一期營業稅時，應按當年度不得扣抵比例調整稅額後，併同最後一期營業稅額
    辦理申報繳納，其計算公式如左：調整稅額∥當年度已扣抵之進項稅額─（當年
    度進項稅額─當年度依本法第十九條第一項規定不得扣抵之進項稅額）×（１─
    當年度不得扣抵比例）」、「兼營營業人最近三年內無重大逃漏稅，且帳簿記載
    完備，能明確區分所購買貨物、勞務或進口貨物之實際用途者，得向稽徵機關申
    請核准採用直接扣抵法，按貨物或勞務之實際用途計算進項稅額可扣抵銷項稅額
    之金額及進口貨物、購買本法第三十六條第一項勞務之應納稅額。」復分別為兼
    營營業人營業稅額計算辦法第一條、第三條、第七條及八十一年九月一日增訂施
    行之第八條之一第一項定有明文。
二、本件兩造不爭原告係兼營應稅及免稅貨物之營業人，於八十六年三月十七日向原
    被告所屬北投分處申請依兼營營業人營業稅額計算辦法第八條之一規定，採用直
    接扣抵法計算應納稅額申報營業稅，經該分處核准自八十六年三月起改按直接扣
    抵法計算營業稅額，嗣原告於八十六年五月十七日向原被告所屬北投分處申請退
    還自八十三年七月至八十六年二月止，原依比例扣抵法計算得扣抵稅額與按直接
    扣抵法計算扣抵稅額之差額一五○、六三五元，經該分處否准等情，是本件之爭
    執，厥在於原告八十三年七月至八十六年二月份營業稅是否已核課確定？原告得
    否主張適用法令錯誤而依稅捐稽徵法第二十八條之規定申請退還依直接扣抵法計
    算之差額？
三、經查：
  (一)按營業稅之繳納一般採報繳制，並無核定通知書，故營業人於申報繳稅後如未獲
    退、補稅款通知書，即屬核課確定，此與所得稅須經稽徵機關審查後核定其應納
    稅額及製發核定通知書之稽徵程序不同。本件原告係自動報繳，又其報繳後並未
    接獲被告之補稅或更正通知書，即屬已核課確定之案件，並無原告所指財政部八
    十六年一月十八日台財稅第000000000號函釋適用之餘地（最高行政法
    院八十九年度判字第二二二六號判決參照）。原告所稱本件尚未「核課確定」之
    見解，乃其法律上主觀見解之歧異，不足採信。
  (二)次按稅捐稽徵法第二十八條適用之前提要件係因適用法令錯誤或計算錯誤而溢繳
    之稅款，查本件係因原告任意選用「比例扣抵法」後改採「直接扣抵法」之任意
    行為所生稅額計算之溢差，並非上開因適用法令錯誤而溢繳稅款，原告申請依稅
    捐稽徵法第二十八條規定退還系爭營業稅額，於法尚有未合。
四、綜上所述，原告之主張，尚無可採。原處分否准原告退還系爭營業稅額之申請，
    核無違誤，訴願決定及再訴願決定遞予維持，亦無不合，原告訴請如聲明所示，
    於法無據，應予駁回。
據上論結，本件原告之訴為無理由，爰依行政訴訟法第九十八條第三項前段，判決如
主文。
中　　華　　民　　國　　九十三　　　年　　　五　　　　月　　　十四　　　日
                 臺 北 高 等 行 政 法 院   第 四 庭
                                         法  官　王　碧　芳
右為正本係照原本做成。
本件以訴訟事件所涉及之法律見解具有原則性者為限，始得於本判決送達後二十日內
向本院提出上訴狀並表明上訴理由（須按他造人數附繕本）且經最高行政法院許可後
方得上訴。
中　　　華　　　民　　　國　　九十三　　年　　　五　　　月　　 十四 　　日
                                         法院書記官 鄭 聚 恩
